【裁判字號】    96,勞上易,23
【裁判日期】    970430
【裁判案由】    損害賠償
【裁判全文】
臺灣高等法院高雄分院民事判決        96年度勞上易字第23號
上  訴  人  乙○○
            甲○○
前列二人共同
訴訟代理人  謝秋蘭律師
被上訴人    丙○○
訴訟代理人  丁○○
上列當事人間損害賠償事件，上訴人對於民國96年7 月16日臺灣
高雄地方法院95年度勞訴字第9 號第一審判決提起上訴，本院於
民國97年4 月23日言詞辯論終結，判決如下：
    主  文
上訴駁回。
第二審訴訟費用由上訴人連帶負擔。
    事實及理由
一、本件被上訴人起訴主張：被上訴人自民國92年3 月起，受僱
    於由上訴人乙○○擔任船長之福興7 號漁船（下稱系爭漁船
    ）上擔任船員，系爭漁船之所有人為上訴人甲○○。系爭漁
    船之絞網桿曾多次彎曲進行拉直維修，早已不能承受數噸重
    之漁網及漁貨而有斷裂之危險，上訴人仍疏未注意安全，致
    於93年9 月25日凌晨5 時許，被上訴人與訴外人李俊穎於系
    爭漁船上操作絞網桿時，絞網桿因無法承受絞網作業之力量
    而斷裂，並擊中被上訴人，致被上訴人之肩、頸、背等多處
    受有傷害及左眼第6 對神經麻痺，視覺迄今仍未完全復原。
    上訴人乙○○基於船長之身分，依「漁船船員管理規則」第
    24條第3 、4 款之規定，對系爭漁船有安全管理、檢查、維
    護、保養之義務，其亦係雇主，依勞工安全衛生法第5 條之
    規定，有防止工作場所所使用之機械、器具設備引起危害之
    義務；而上訴人甲○○係船舶所有人，依船舶法第23條之規
    定，負有使船舶為定期安全檢查，以確保船舶具備適於航行
    之結構強度、船舶穩度、推進機器或工具及設備之義務，詎
    在未依限檢查合格之情形下，上訴人即任由系爭漁船逕予航
    行，已違反上開「漁船船員管理規則」、勞工安全衛生法及
    船舶法之規定，致生損害於被上訴人，上訴人應負共同侵權
    行為責任，被上訴人自得請求上訴人連帶賠償損害。又被上
    訴人因上開傷害，受有下列損害: 支出醫療費用新台幣（下
    同）14,379元；因視力衰退，自93年10月1 日起至94年9 月
    30日止共24個月，無法在漁船上工作，按基本工資15,840元
    計算，喪失勞動能力損失380,160 元；為矯正視力而配戴眼
    鏡，因此增加生活上需要之支出5,900 元；及被上訴人因上
    開傷害，精神上受有極大之痛苦，請求精神慰藉金60萬元，
    合計1,000,439 元等語。爰先位聲明求為判決：上訴人應連
    帶給付被上訴人1,000,439 元，及自起訴狀繕本送達翌日起
    至清償日止按年息5%計算之利息。又本件被上訴人受上訴人
    乙○○僱用而於系爭漁船擔任船員，因系爭漁船上之絞網桿
    斷裂而受有傷害，是其所受傷害應屬職業災害，依勞動基準
    法第59條第2 款及同條第3 款有關職業災害補償之規定，上
    訴人乙○○應給付被上訴人自93年10月1 日起至94年9 月30
    日止共24個月，無法在漁船上工作之薪資補償380,160 元、
    40個月之平均工資633,600 元、及殘廢給付47,520元，合計
    1,061,280 元，是備位聲明求為判決：上訴人乙○○應給付
    被上訴人1,061,280 元，及自起訴狀繕本送達翌日起至清償
    日止按年息5%計算之利息。
二、上訴人則以：系爭漁船之絞網桿斷裂處是在底座，並無彎曲
    ，可承受拖網的壓力，且上訴人每年均依規定至高雄港務局
    對系爭漁船進行安全檢查合格，並無絞網桿欠缺維修之情事
    ，上訴人就系爭漁船已盡安全維護之義務。又系爭漁船係從
    事沿、近海漁業作業，由船主提供船隻，並由船長及船員提
    供勞力，船長與船員僅有工作上之差異，而無身分上之不同
    ，且船員薪資係按漁獲所得先扣除其中二分之一給系爭漁船
    所有人，再扣除僱用外勞之固定薪資與必要費用後，所剩再
    由出海人員均分，不因船長、船員之身分而有異，故船員之
    工資非由船長給付，被上訴人與上訴人乙○○間應無僱傭關
    係。縱認本件係屬職業災害，因被上訴人非受僱於上訴人乙
    ○○，自不得向上訴人乙○○請求職災補償。另被上訴人所
    提出之診斷證明書，並無法證明被上訴人為何已符合勞工保
    險條例給付標準所定之13級殘廢，故被上訴人尚不得請求勞
    動力減損之損害及職業災害補償。再者，上訴人在被上訴人
    受傷後，已給付醫藥費3 萬元，及給付自93年10月起至同年
    12月止之捕魚分紅5 萬元予被上訴人，亦應扣除等語置辯。
    上訴人均聲明求為判決：被上訴人之訴駁回。
三、原審判決上訴人應連帶給付被上訴人394,363 元及法定遲延
    利息（准許金額包括：醫療費用14,379元、增加生活上之需
    要支出5,600 元、減少勞動能力之損失54,384元，及精神慰
    撫金400,000 元，合計共474,363 元，扣除上訴人已給付被
    上訴人之80,000元後，上訴人應連帶給付被上訴人394,363
    元）。上訴人不服，提起上訴。上訴聲明求為判決：(一)原判
    決不利於上訴人部分廢棄。(二)上開廢棄部分，被上訴人在第
    一審之訴及其假執行之聲請均駁回。被上訴人則答辯聲明求
    為判決：駁回上訴。（被上訴人敗訴部分，未據其聲明不服
    而告確定）
四、兩造不爭執事項如下:
  (一)上訴人乙○○為系爭漁船之船長，而上訴人甲○○則為系爭
    漁船之所有人。
  (二)被上訴人於93年9 月25日凌晨5 時許，於系爭漁船上作業時
    ，因系爭漁船上之絞網桿斷裂遭擊中，致被上訴人之肩、頸
    、背等多處受有傷害及左眼第6 對神經麻痺，視覺衰退至今
    尚未完全復原。
  (三)被上訴人因上開傷害而支付醫療費用14,379元。
  (四)上訴人於上開事故發生後，曾給付被上訴人醫藥費30,000元
    及50,000 元。
  (五)系爭漁船於92年4 月18日經船舶檢查後，上訴人甲○○於93
    年5 月28日再申請定期檢查，交通部高雄港務局於93年10月
    8 日檢查完成。
五、兩造爭執事項如下: (一)被上訴人與上訴人乙○○間有無僱傭
    關係存在? (二)上訴人對於系爭漁船依法是否負有維護、保養
    及安全檢查之義務？系爭漁船上絞網桿斷裂，是否係因上訴
    人疏於保養、維護或為一定之安全檢查所致？(三)被上訴人以
    上訴人對系爭漁船未盡安全維護及保養義務，致被上訴人受
    有傷害，而請求上訴人應共同負侵權行為損害賠償責任，有
    無理由？如有理由，被上訴人所得請求之金額為何？茲就此
    爭執點分述如下:
（一）被上訴人與上訴人乙○○間有無僱傭關係存在?
    1.按船員如係受船長之僱用，從事於漁類的採捕或養殖工作
      者，則船長係僱用人，船員係受僱人。因勞動契約關於報
      酬全部或一部之給付，可約定以營業盈餘的多寡為比例而
      增減，故關於船員的工作報酬，雖約定採用分紅制度，無
      論是否全部採用分紅制度，或於最低待遇保證外，兼採分
      紅制度，均為薪資約定之給付方式，船長與船員間仍為僱
      傭關係。
    2.查，上訴人主張系爭漁船之船員薪資係按漁獲所得先扣除
      其中二分之一給系爭漁船所有人，再扣除僱用外勞之固定
      薪資與必要費用後，所剩再由出海人員均分，不因船長、
      船員之身分而有異，故船員之工資非由船長給付，被上訴
      人與上訴人乙○○間應無僱傭關係云云，為被上訴人所否
      認。惟上訴人乙○○係系爭漁船之船長，而被上訴人係船
      員，此為兩造所不爭執，縱令上訴人之上開關於船員薪資
      給付方式之主張為真正，此乃屬被上訴人與上訴人乙○○
      間就被上訴人薪資所約定之計算方式，依前揭說明，仍無
      礙其等間係僱傭關係之認定，故上訴人主張被上訴人與上
      訴人乙○○間應無僱傭關係云云，應屬無據。
（二）上訴人對於系爭漁船依法是否負有維護、保養及安全檢查
      之義務？系爭漁船上絞網桿斷裂，是否係因上訴人疏於保
      養、維護或為一定之安全檢查所致？
    1.按「漁船船員管理規則」第24條第1 項第3 款及第4 款規
      定: 「船長負責全船之安全及管理事宜，其職掌如下：．
      ．．三包括漁船漁具及航海、漁撈儀器等之使用與保養。
      四應熟知本船之構造與性能，並隨時注意安全檢查；．．
      ．」。查，上訴人乙○○係系爭漁船之船長，為兩造所不
      爭執，是依上開規定，其應負責系爭漁船之安全及管理事
      宜，包括漁船漁具及航海、漁撈儀器等之使用與保養，並
      負有隨時注意安全檢查之義務。
    2.次按「船舶法」第23條規定: 「為策航行安全，船舶應具
      備適於航行之結構強度、船舶穩度、推進機器或工具及設
      備；非經檢查合格，不得航行。」、「船舶檢查時效屆滿
      ，非重經檢查合格，不得航行；時效雖未屆滿而檢查不合
      格者亦同。」，同法第30條亦規定: 「船舶所有人對檢查
      結果如有不服時，得聲事由，申請其上級航政機關於三
      十日內派員施行再檢查，．．．。」，是船舶所有人對於
      船舶之安全檢查結果不服時，既得申請再檢查，足證船舶
      所有人對船舶之安全負有檢查義務，故船舶所有人應有使
      其船舶具備適於航行之結構強度、船舶穩度、推進機器或
      工具及設備，暨符合安全檢查之義務。查，上訴人甲○○
      為系爭漁船之所有人，為兩造所不爭執，是依上開規定，
      其對系爭漁船負有使之符合安全檢查，及使系爭漁船上之
      配備維持適航性之義務。
    3.查，系爭漁船在93年4 月17日前後3 個月申請檢查即可等
      情，有高雄港務局致本院函在卷可稽（見本院卷第70頁）
      ，而上訴人甲○○確有於93年5 月28日申請定期檢查，並
      經交通部高雄港務局於93年10月8 日檢查完成之事實，為
      兩造所不爭執，固堪認上訴人確有依規定申請檢查，且檢
      查合格，然非謂檢查合格，上訴人即可不再保養或維護或
      為一定之安全檢查。
    4.次查，證人即受僱於系爭漁船擔任收網船員之MACASADDU
      MARIO CALALUNG於警訊中證稱: 系爭漁船上之絞網桿子係
      鋼製的，在本件事發前，絞網桿有生銹等語，有該警訊筆
      錄附在台灣高雄地方法院檢察署93年度相字第649 號卷可
      證（見影印外放之93相字649 號卷第18頁）；證人即裝置
      系爭漁船上絞網桿之人林義霖於臺灣高雄地方法院檢察署
      （下稱高雄地檢署）檢察官偵訊時證稱: 原本系爭漁船之
      拖網機器比較小，後來改成較大的機器，但絞網桿沒有改
      ，所以可能是絞網桿使用太久疲乏，及絞網桿在支撐時承
      受不了致絞網桿斷裂，所換發之絞網桿可以承受拖網之壓
      力，因絞網桿疲勞才斷的等情，及上訴人乙○○於高雄地
      檢署檢察官偵訊時亦陳稱: 系爭漁船拖網機器是在案發前
      2 、3 個月才換大台的，但所使用之絞網桿沒有配合換成
      大的，案發後，已將絞網桿換成較粗的等語，有上開筆錄
      附在高雄地檢署93年度相字第649 號卷可證（見影印外放
      之高雄地檢署93年度相字第649 號卷第60頁），足見系爭
      漁船之拖網機器在案發前2 、3 個月才換大台的，但未同
      時將絞網桿換成較粗的，致絞網桿使用太久疲乏，無法承
      受拖網之壓力而斷裂，應堪認定，參以行政院勞工委員會
      南區勞動檢查所致高雄地檢署函所附之「職業災害檢查報
      告書」七、災害原因分析: 「．．．(二)間接原因: 不安全
      狀況: 絞網桿不足以承受絞網作業力量之不安全狀況所致
      。」等情，有職業災害檢查報告書在卷可稽（附於高雄地
      檢署93年度相字第649 號卷第72頁），亦認本件事故係因
      系爭漁船之絞網桿不足以承受絞網作業力量之不安全狀況
      所致。綜上，足證系爭漁船之絞網桿有生銹之情形，且更
      換大台拖網機器時，未同時更換較粗之絞網桿，致絞網桿
      不足以承受絞網作業力量而斷裂，應屬疏於保養、維護或
      為一定之安全檢查所致。上訴人對於系爭漁船負有使之符
      合安全檢查及維持適航性之義務，於系爭漁船更換較大之
      拖網機器後，在未依限為安全檢查之情形下，即逕予航行
      ，自不符上開「漁船船員管理規則」及「船舶法」之規定
      ，致發生本件事故，上訴人自應負共同侵權行為責任。上
      訴人主張其等每年均依規定至高雄港務局就系爭漁船進行
      安全檢查合格，並無絞網桿欠缺維修之情事，其等就系爭
      漁船已盡安全維護之義務云云，自不足採信。
（三）被上訴人以上訴人對系爭漁船未盡安全維護及保養義務，
      致被上訴人受有傷害，而請求上訴人應共同負侵權行為損
      害賠償責任，有無理由？如有理由，被上訴人所得請求之
      金額為何？
      查，被上訴人因本件事故，致其肩、頸、背等多處受有傷
      害及左眼第6 對神經麻痺等情，為兩造所不爭執，並有診
      斷證明書在卷可稽，自堪認屬實。故被上訴人之受傷與上
      訴人之上開過失間具有相當因果關係，應堪予認定。從而
      被上訴人本於共同侵權行為損害賠償請求權請求上訴人連
      帶賠償其損害，應屬有據，茲就其請求金額，分述如下:
    1.醫療費用1 萬4,379 元部分：業據被上訴人提出醫藥費收
      據為證，依被上訴人所受傷害及收據載明治療費別，均屬
      治療上之必要費用，且為上訴人所不爭執，應予准許。
    2.配帶眼鏡增加支出部分: 查，被上訴人於93年9 月25日，
      至財團法人長庚紀念醫院高雄分院（下稱高雄長庚醫院）
      就醫，主述在船上被鐵桿打到左眼及頭部，診斷左眼第六
      對神經麻痺，造成複視，眼球無法往外側轉動，94年10月
      28日眼球往外側轉動已改善很多等情，有高雄長庚醫院致
      本院函在卷可稽（見本院卷第77頁），且被上訴人因本件
      事故，受有左眼外直肌麻痺造成內斜視，雖經手術及「配
      鏡」治療只能恢復部分視覺功能，正前及左側視野仍有複
      視，不宜回船上工作等情，有財團法人天主教聖功醫院診
      斷證明書1 份在卷可稽（見原審卷第179 頁），足證被上
      訴人眼睛確有受傷，且配帶眼鏡乃屬治療所必要，而被上
      訴人因配帶眼鏡而支出5,600 元，業據其提出收據為證（
      見原審調解卷第24頁），且為上訴人所不爭執，故被上訴
      人請求上訴人連帶賠償因配帶眼鏡而增加之支出5,600 元
      ，應予准許，逾此部分之請求，即屬無據。
    3.喪失勞動能力之損失部分: 查，被上訴人於93年9 月25日
      受傷後，受有左眼外直肌麻痺造成內斜視，雖經手術及「
      配鏡」治療只能恢復部分視覺功能，正前及左側視野仍有
      複視，「不宜」回船上工作，其傷勢符合勞工保險條例給
      付標準第13級等情，有財團法人天主教聖功醫院診斷證明
      書1 份在卷可稽（見原審卷第179 頁），足見被上訴人於
      本件事故發生後，已無法從事捕漁工作，堪予認定。上訴
      人主張被上訴人尚能騎機車外出自如，足見其視力良好云
      云，然被上訴人視力經手術及「配鏡」治療只能恢復部分
      視覺功能，正前及左側視野仍有複視，已如前述，茲被上
      訴人雖能騎機車外出，此乃其個人甘冒風險，尚不能因此
      即認其視力仍良好，故上訴人之上開主張，無足取。次查
      ，被上訴人係29年1 月13日生，於受傷前即從事補漁工作
      ，斯時其年紀已64歲又8 個多月，若未發生本件事故，其
      應可工作至65歲，堪予認定。是被上訴人尚得工作之期間
      應係自93年10月1 日起算至其滿65歲即94年1 月13日止，
      尚有3 個月又13日。茲被上訴人主張按基本工資15,840元
      計算喪失勞動能力之損失，亦屬合理，故被上訴人得請求
      喪失勞動能力之損失為54,384元〔計算式：15,840元×3
      ＋（15,840÷30）×13＝54,384元〕，超過此部分之請求
      ，即屬無據。
    4.精神慰藉金部分：本件被上訴人因本件事故致受有左眼外
      直肌麻痺造成內斜視之傷害，經治療後僅能恢復部分功能
      ，且喪失再擔任漁船船員之工作能力，其身體上及精神上
      確受有極大痛若，本院斟酌被上訴人傷勢非輕微，被上訴
      人不識字、原從事捕魚工作、現無工作、名下有與他人共
      有之房屋1 棟、田賦4 筆；上訴人乙○○國中畢業、從事
      捕魚工作、每月收入金額不定、名下有房屋2 棟、田賦1
      筆、土地4 筆、汽車1 部；另上訴人甲○○國中畢業、從
      事捕魚工作、每月收入金額不定、名下有房屋1 棟、田賦
      1 筆、土地2 筆，此有稅務電子閘門財產所得調件明細表
      在卷可稽等一切情狀，本院認為被上訴人請求精神慰藉金
      以40萬元為適當，予以准許，超過部分，為無理由。
    5.綜上，被上訴人得請求上訴人連帶賠償之金額，合計為47
      4,363 元（計算式：14,379元＋5,600 元＋54,384元＋40
      0,000 元＝474,363 元），扣除上訴人已給付之80,000元
      後，上訴人尚應連帶賠償被上訴人394,363 元。
六、綜上所述，被上訴人本於共同侵權行為損害賠償請求權，請
    求上訴人連帶給付394,363 元及自起訴狀繕本送達翌日即95
    年1 月10日起至清償日止按年息5%計算之利息，為有理由，
    應予准許。是原審判命上訴人如數給付，於法並無不合。上
    訴意旨仍指摘原判決不當，求予廢棄改判，為無理由，應予
    駁回其上訴。
七、本件事證已臻明確，兩造其餘攻擊防禦方法於本件判決結果
    不生影響，故不再一一論述，併此明。
八、據上論結，本件上訴為無理由，依民事訴訟法第449 條第1
    項、第85條第2 項，判決如主文。
中    華    民    國    97    年    4     月    30    日
                            勞工法庭
                                審判長法官  張國彬
                                法      官  吳登輝
                                法      官  鄭月霞
以上正本證明與原本無異。
本件不得上訴。
中    華    民    國    97    年    4     月    30    日
                                書  記  官  吳新貞


司法院資訊處製作；財團法人民間司法改革基金會備份。
